臺灣高等法院臺南分院民事判決　八十九年度上字第二八七號　 Ｋ
　　　上　訴　人　玉山商業銀行股份有限公司
　　　法定代理人　丁　○　○
　　　訴訟代理人　己　○　○
　　　被 上 訴人　戊　○　○.
　　　　　　　　　甲　○　○
右當事人間請求撤銷贈與等事件，上訴人對於中華民國八十九年八月二十九日台灣雲
林地方法院八十九年度訴字第五十三號第一審判決提起上訴，本院判決如左：
    主    文
上訴駁回。
第二審訴訟費用由上訴人負擔。
    事    實
甲、上訴人方面：
一、聲明：求為判決：(一)原判決廢棄。(二)被上訴人甲○○與戊○○間就雲林縣莿桐鄉
    ○○○段三九之三二號土地，於民國（下同）八十八年七月三十日所為之贈與行
    為應予撤銷，並將上開土地於同年八月二十五日為之所有權移轉登記予以塗銷。
    (三)先位聲明：確認被上訴人甲○○與林正雄（即承受訴訟人被上訴人丙○○○、
    乙○○）間就坐落雲林縣林內鄉○○○段一八之三號、同段八八之十三號二筆土
    地全部及同段一八之二七號土地權利範圍一Ο八六二分之五三四五，於八十八年
    九月三日所為之贈與關係不存在，林正雄（即承受訴訟人被上訴人丙○○○、乙
    ○○）應將上開土地於同年月十七日所為之所有權移轉登記予以塗銷。備位聲明
    ：被上訴人甲○○與林正雄（即承受訴訟人被上訴人丙○○○、乙○○）間就坐
    落雲林縣林內鄉○○○段一八之三號、同段八八之十三號二筆土地全部及同段一
    八之二七號土地權利範圍一Ο八六二分之五三四五於八十八年九月三日所為之贈
    與行為應予撤銷，並將上開土地於同年月十七日所為之所有權移轉登記予以塗銷
    。(四)第一、二審訴訟費用由被上訴人等負擔。
二、陳述：除與原判決記載相同者，茲引用外，另補稱略以：
（一）按連帶債務人應與主債務人負同一清償責任，而債權人對於主債務人就實行擔
      保物權而受清償，或起訴請求保證人清償，既得擇一行使，則對於與主債務人
      負同一清償責任之連帶保證人，自亦得擇一請求（參照最高法院六十九年台上
      字第一九二四號判例），是以，本件上訴人先對於被上訴人甲○○聲請核發支
      付命令，請求被上訴人甲○○清償借款新台幣（下同）五千五百一十八萬元及
      其利息、違約金，於法並無不合。
      被上訴人甲○○既係連帶保證人，其債務型態上與主債務人相同，其財產自亦
      為其債務之總擔保；則被上訴人甲○○並不得藉口訴外人人傑建設股份有限公
      司（以下簡稱人傑公司）及其連帶保證人尚有其他之財產足供上訴人借款債權
      之擔保，即得自外於本件借款債務，恣意處分其所有財產以詐害上訴人之債權
      ，乃原判未予究明遽為連帶保證人亦有處分自己財產之權利，認債權人就主張
      連帶債務人處分其財產行為，為詐害債權之行為，自應負舉證責任云云，顯屬
      違誤。
（二）況且，訴外人人傑公司提供與上訴人作為借款擔保之如附表一所示之十八戶建
      物於被上訴人甲○○處分系爭財產時，業已不足清償其對上訴人負欠之債務，
      此依訴外人白群良提供與上訴人作為借款擔保之位於同一棟大樓之公寓房屋面
      積三六‧五三坪，於八十八年一月間經台中地方法院民事執行處囑託鑑價，鑑
      得房地總金額為一百七十萬元，每坪為四六五三七元，有台中地方法院民事執
      行處八十八年一月二十日通知書可稽，而訴外人人傑公司提供與上訴人作為借
      款擔保之如附表一所示之十八戶建物面積為九一七‧二二坪，依前述鑑定金額
      計算僅為四千二百六十八萬四千六百六十七元，倘於第二次減價拍賣時賣出，
      扣除執行費用及土地增值稅後為二千多萬元而已，顯無法清償上訴人之債權，
      乃被上訴人仍於此時無償處分其所有其財產，堪認為詐害債權，無庸置疑。
（三）債務人所為之無償行為有害及債權者，債權人得聲請撤銷之，民法第二百四十
      四條第一項定有明文；其立法理由為：債務人之法律行為，有害於債權人之權
      利時，債權人得聲請法院撤銷其行為，以保護其權利，此種撤銷權之行使，於
      法律行為係無償行為時，不問債務人知其損害債權人之權利與否，均許債權人
      行使撤銷權。是債權人依上開規定，撤銷債務人所為之無償行為者，祇需具備
      下列之條件：(1)為債務人所為之法律行為，(2)其法律行為有害於債權人，(3)其
      法律行為係以財產為目的〈參照最高法院四十二年度台上字第三二三號判例〉
      。是以，本件被上訴人所為之無償行為既有害於債權人，則不論其等知損害債
      權人與否，上訴人均得聲請法院撤銷之。何況，被上訴人於其贈與系爭不動產
      時，確屬明知其行為有害於債權人，茲臚列其證據資料如下：(1)被上訴人甲○
      ○係訴外人人傑公司之副董事長，並負責銷售部門，則其必對該公司之財務狀
      況知之甚稔。(2)訴外人人傑公司於八十五年四月間完工銷售之擔保標的「元百
      圓滿」大樓，於八十六年十一月間銷售率約達百分之五十，於八十七年十一月
      間銷售率約達百分之五十三，及至八十八年二月僅再售出一戶，銷售率節節下
      滑。(3)訴外人人傑公司於八十五年雖有獲利九百八十二萬元，然於八十六年已
      轉為虧損一千五百七十六萬元，營運情形每況愈下。(4)訴外人人傑公司除向上
      訴人借貸五千五百多萬元外，尚向合作金庫借款一億一千一百多萬元，該筆借
      款人傑公司早已無力繳息在案，此等事實，亦為訴外人人傑公司董事長林啟澤
      證稱：關於人傑公司與合庫間債務，乃受房地不景氣所影響，經合庫同意暫緩
      繳息等語在案。(5)被上訴人甲○○於八十九年八月八日原審行準備程序時亦陳
      稱：公司董監事連保係銀行要求，保證人為了保護自己的財產，為適當的處分
      等語。則被上訴人顯係知悉公司財務狀況惡化，債權人將向其求償，才迅予脫
      產。
（四）當事人主張有利於己之事實者，就其事實有舉證之責任，民事訴訟法第二百七
      十七條定有明文。查訴外人人傑建設公司所建之房屋於八十七年、八十八年間
      嚴重滯銷，且所提供之擔保品並不足夠清償本件欠款，已如上述，乃被上訴人
      仍以訴外人人傑公司所提供之擔保品，於九二一大地震前，仍足夠清償欠款等
      語置辯，顯非事實，上訴人予以否認，基上規定，被上訴人就該辯詞自應負舉
      證之責。
（五）查本件被上訴人甲○○與林正雄（即承訴訟人被上訴人丙○○○、乙○○）間
      就坐落雲林縣林內鄉○○○段一八之三號、同段八八之十三號二筆土地全部及
      同段一八之二七號土地權利範圍一Ο八六二分之五三四五，於八十八年九月三
      日所為之贈與，顯屬通謀虛偽意思表示，應屬無效，其證據理由如下：(1)查系
      爭林內鄉○○○段一八之三號土地，原即為被上訴人甲○○之父林正雄所有，
      於八十五年四月二十四日方以買賣為原因辦理移轉登記與被上訴人甲○○，有
      該土地之登記謄本可稽，則被上訴人甲○○既於上揭日期出資買受該筆土地，
      絕無再無償贈與其父林正雄之理。(2)系爭林內鄉○○○段八八之十三號土地，
      原即為被上訴人甲○○之母丙○○○所有，於八十六年十一月三日方以買賣為
      原因辦理移轉登記與被上訴人甲○○，此有該土地之登記簿謄本可稽，則被上
      訴人甲○○既於上揭日期出資買受開筆土地，亦無再無償贈與其父林正雄之理
      。(3)系爭林內鄉○○○段一八之二七號土地權利範圍一Ο八六二分之五三四五
      ，原即為被上訴人甲○○之父林正雄所有，而於八十四年九月七日以贈與為原
      因辦理移轉登記與被上訴人甲○○，亦有該土地之登記謄本可稽，則被上訴人
      林正雄既將所有上開土地贈與被上訴人甲○○，應係有預將其所有財產生前處
      分之意，被上訴人甲○○自不可能再將上開土地無償贈與其父林正雄之理。(4)
      被上訴人於原審辯稱：被上訴人甲○○早已在台中發展，無暇兼顧在林內鄉烏
      塗之故鄉土地，其父仍世居在故鄉從事農務，而政府為體恤農民收入微薄，對
      農民一直有諸多補貼措施，如肥料、農藥、休耕、種植綠肥種子補貼，農作物
      實施保證價格等措施，甲○○因在台中工作發展有薪資所得及享有勞保而無法
      領取該諸多補貼：：故二人乃商量由甲○○將係爭土地以無償贈與方式，辦理
      所有權移轉登記與實地耕作之林正雄云云，顯非事實。經上訴人向林內鄉公所
      函詢結果，於農戶耕作子女名下之田地，而欲申請補助時並不設限，被上訴人
      上開辯解，顯屬虛偽並無足採。況以，該等土地登記甲○○名下，並無妨礙林
      正雄於土地上從事農務，且土地既為固定不動之財產，縱無被上訴人甲○○之
      兼顧亦仍存在，且被上訴人甲○○並非於移轉系爭土地予其父時，才至台中發
      展，早於其父母八十四、五年間移轉系爭土地與其時，即已擔任主債務人人傑
      公司之副董事長，被上訴人甲○○自不可能因在外地發展之故，再將土地移轉
      予林正雄，上訴人甲○○上開辯詞，明顯虛偽。(5)又依吾人經驗，多有父母生
      前先將其所有財產移轉登記與子女，避免日後之遺產繼承紛爭，而無子女反將
      名下土地移轉與父母，待日後父母百年再支付代書費、規費等以繼承取得者，
      凡此均足證明其等間就系爭土地所為之贈與，非屬真實。
（六）按表意人與相對人通謀而為虛偽意思表示者，其意思表示無效，民法第八十七
      條訂有明文，債權人自得依民法第二百四十二條規定，代為行使債權人之權利
      ，訴請第三人恢復原狀，以保全其債權；又債務人與第三人通謀移轉其財產，
      其目的在使真正債權人之債權無法行使，債權人亦得本於侵權行為訴請登記名
      義之第三人塗銷登記〈參照最高法院六十九年台上字第三七一九號判決、同院
      七十年台上字第一八七一號判決、同院七十年台上字第三一六八號判決、同院
      七十三年台上字第四七二號判例〉；查本件被上訴人甲○○與林正雄（即承受
      訴訟人被上訴人丙○○○、乙○○）間就系爭林內鄉○○○段一八之三號、同
      段八十八之十三號二筆土地全部及同段一八之二七號土地權利範圍一Ο八六二
      分之五三四五，於八十八年九月三日所為之贈與係屬虛偽，已如前述，則上訴
      人為保全自己之債權，自得援引代位及侵權之法律關係，訴請被上訴人甲○○
      及林正雄（即承受訴訟人被上訴人丙○○○、乙○○）將上開土地之贈與登記
      ，予以塗銷。
（七）退一步言，若被上訴人甲○○與林正雄就系爭土地之贈與為真者，被上訴人甲
      ○○身為人傑公司之副董事長，並負責銷售部門，對公司之財務狀況知之甚捻
      ，於該公司八十八年六月無法正常繳納本息後，為免其財產遭到強制執行，紛
      將其所有財產以買賣或贈與為原因移轉與第三人，茲說明如下：(1)被上訴人甲
      ○○於八十八年八月十九日將其所有坐落台中市南區○○○○段二五六之一三
      一號土地及其地上建物台中市南區○○○○段四八九Ο建號建物以買賣為原因
      辦理移轉登記與訴外人曾彩鳳。(2)被上訴人甲○○於同年月二十五日將系爭莿
      桐鄉○○○段三十九之三十二號土地以贈與為原因辦理移轉登記與另一被上訴
      人戊○○。(3)被上訴人甲○○再於同年九月十七日將林內鄉○○○段一八之三
      號、八十八之十三號二筆土地全部及同段一八之二七號土地權利範圍一Ο八六
      二分之五三四五號贈與其父林正雄。(4)總計被上訴人甲○○於八十八年八月至
      九月間共將其所有六筆不動產移轉與他人，則被上訴人甲○○辯稱其此舉非屬
      脫產，孰能置信。且本件債務之另一連帶保證人即人傑公司之董事長林啟澤亦
      於該公司八十八年六月無法正常繳息後，將其所有坐落台中市縣○里市○○○
      段十九之三號土地於八十八年七月十六日設定新台幣一千萬元抵押權登記與訴
      外人賴燕芳，亦有該土地之登記謄本可稽，凡此亦足證明人傑公司於八十八年
      六月間財務惡化，已為董事間公開之事實，否則，諸多擔任公司債務之連帶保
      證人如何均於此時急於脫產呢？
（八）按民法第八十七條第二項所謂虛偽意思表示隱藏他項法律行為者，適用關於該
      項法律行為之規定，係指為虛偽意思表示之當事人間，隱藏有他項真實之法律
      行為而言，其所隱藏之法律行為當無及於第三人之效力〈參照最高法院五十年
      台上字第二六七五號判例〉。查本件被上訴人於原審辯稱爭莿桐鄉○○○段三
      十九之三十一號土地之移轉實係買賣，非贈與行為，僅因承辦代書告已被上訴
      甲○○與母舅戊○○二人之買賣關係為三親等旁係姻親之買賣，依照遺產即贈
      與稅法之規定以贈與論，乃以贈與方式辦理上開土地之所有權登記云云，似主
      張其等間係贈與隱藏買賣，惟設若其等確屬隱藏買賣行為者，基上判例意旨，
      其所隱藏行為之效力亦不及於上訴人，上訴人仍得主張詐害債權，聲請鈞院撤
      銷其等間之贈與行為，及塗銷其所為之所有權移轉登記。
（九）被上訴人又辯稱：債務人除擁有前開抵押房地外，尚擁有如附表二所示之其他
      三十五棟房屋及基地，：：連帶保證人林啟澤、王山河及被上訴人甲○○三人
      均各自擁有如附表三所示之不動產，故就借款人人傑公司與連帶保證人所擁有
      之不動產價值，扣除全部債務之後，仍有剩餘足以作為本件借款債務之擔保云
      云。惟查上開不動產均已另設定抵押分別向台灣省合作金庫及上訴人擔保借款
      ，而其價值尚不足於清償所抵押之借款，茲說明如下：(1)本件被上訴人以如附
      表二所示之其他三十五棟房屋及基地向台灣省合作金庫借款一億一千一百零八
      十一萬元，而該附表二所示之不動產之總建坪數為一六九一‧八九坪，依前開
      鑑價金額每坪四六五三七元計算為七千八百七十三萬五千五百五十八元，尚不
      足三千二百三十四萬五千四百四十一元；若依前述拍金額每坪五七八六六元計
      算為九千七百九十萬二千九百零六元，亦不足清償一千三百十七萬八千零九十
      三元。(2)連帶保證人林啟澤、王山河及被上訴人甲○○三人所有如附表三所示
      之不動產，被上訴人於該附表三記載抵押貸款之金額為五千三百四十五萬元，
      而該附表三所示之不動產之總建坪數為七七二‧八五坪，依前開鑑價金額每坪
      四六五三七元計算為三千五百九十六萬六千四百五十七元，不足一千七百四十
      八萬三千五百四十二元；若依前述拍定金額每坪五七八六六元計算為四千四百
      七十二萬一千七百三十八元，亦不足八百七十二萬八千二百六十一元。(3)又前
      述被上訴人之抵押借款金額尚未加計其已積欠之遲延利息，已屬不夠，談何以
      其剩餘作為本件借款債務之擔保呢？
（十）近幾年來不動產之價格迅速跌落，為眾所週知之事實，尤以台中縣市空屋率之
      高，不動產因供過於求，價格滑落更為嚴重，是以，多間建設公司紛傳出跳票
      等財務危機，銀行亦因高估擔保品，而逾放增高，如訴外人白群良提供與上訴
      人作為借款擔保之位於同一棟大樓之公寓房屋，上訴人原估定該擔保不動產時
      價為三百八十萬元，因而按其七成核貸二百六十萬元，惟於八十八年七月十五
      日經抬高鑑定底價後亦僅拍定二百一十六萬元，扣除執行費三二００一元及土
      地增值稅一四一五二元後，清償本利二百十一萬三千八百四十七元，不足額為
      一百二十四萬五千七百三十九元，此有台灣台中地方法院民事執行處製作之分
      配表可稽，乃被上訴人無法提出明確之證明，僅以上訴人八十七年評估其擔保
      總值為九千九百二十萬元整，即謂人傑公司之資產大於負債云云，顯無足採。
（十一）按最高法院八十九年度台抗字第四０七號民事裁定意旨略謂：「在第二審訴訟
      程序，為訴之變更或追加，非經他造同意，不得為之，但請求之基礎事實同一
      者，不在此限，為民事訴訟法第四百四十六條第一項、第二百五十五條第一項
      第二款所明定。本件抗告人於第一審起訴請求相對人持以聲請強制執行之執行
      名義所示之債權有虛偽不實、不存在情事，請求撤銷台灣桃園地方法院八十八
      年度執字第三八七０號強制執行程序。嗣在第二審就上開債權中之新台幣追加
      請求確認該部分債權不存在。查抗告人於第二審追加聲明部份，與其在第一審
      所主張之基礎事實係屬同一，依上開說明，未經相對人同意亦得為之」，查本
      件上訴人於原審起訴主張：被上訴人甲○○所為之贈與行為均在人傑公司發生
      財務危機，無法正常繳納本息後，其脫產之意旨顯而易見等語，當有主張其所
      為之贈與為通謀虛偽之意，然所為之訴之聲明卻僅撤銷贈與行為，則上訴人銀
      行於原審究係主張通謀虛偽或詐害債權，或兼而有之（即先位、備位）意思不
      明，原審之審判長應依職權予以闡明（參照最高法院四十九年台上字第一五三
      ０判例），而上訴人於第二審就此不明瞭之部份敘明補充，於法並無不合；退
      一步言，倘若認為上訴人先位主張通謀虛偽，備位主張詐害債權為訴之追加者
      ，基前揭判決意旨，上訴人於第二審追加聲明部份，與在第一審所主張之基礎
      事實既屬同一，縱未經被上訴人同意亦得為之。再按當事人於第二審提出新攻
      擊或防禦方法，並得追復在第一審就事實或證據所未為之陳述，民事訴訟法第
      四百四十七條定有明文，法律行為是否表意人與相對人通謀而為虛偽意思表示
      ，雖係事實而非適用法律，然若當事人於第二審主張有此事實時，法院應依調
      查證據之結果認定是否有此事實；是以，本件上訴人雖於第一審主張被上訴人
      脫產，惟其真意不明，乃於第二審主張：「被上訴人甲○○與林正雄間就系爭
      一八之三號、同段八八之十三號二筆土地全部及同段一八之二七號土地權利範
      圍一Ο八六二分之五三四五於民國八十八年九月三日所為之贈與係屬虛偽，退
      一步言，倘非虛偽亦有詐害上訴人銀行之債權」，不論是否有追加聲明，上訴
      人應均得為此等事實之主張。
（十二）最高法院五十一年度台上字第三０二號判例意旨謂：「債務人出賣其財產非必
      生減少資力之結果，茍出賣之財產已獲得相當之對價，用以清償具有優先受償
      權之債務，則一方面減少其財產，一方面減少其債務，其對於普通債權人，即
      難謂為詐害行為」，依其反面之解釋，倘債務人出賣其財產，獲得之對價僅以
      之清償一般債務者，即難謂非詐害債權。查被上訴人稱：被上訴人甲○○於八
      十五年二月十六日向母舅戊○○借款一百五十萬元：：：其不得已乃於八十七
      年七月三十日，將其所有系爭坐落莿桐鄉○○○段三九之三二號土地作價新台
      幣二百三十二萬五千元出售於被上訴人戊○○，：：雙方並約定本契約成立日
      期三個月內完成產權過戶，由買方支付尾款三十萬元，並於八十八年十月二十
      二日付清尾款三十萬元云云，倘為真實者，被上訴人甲○○於八十八年七月間
      出售系爭土地與戊○○時，出售之價額雖為二百三十二萬五千元，惟實際取得
      之代價僅為三十萬元，即被上訴人甲○○除未將取得之三十萬元價金用以清償
      具有優先債權之債務，亦將其中之二百零二萬五千元以代物清償之方式用以清
      償甲○○負欠戊○○之借款債務，而其所消滅之借款債務既僅為一般債務，基
      上說明，即難謂無詐害債權。
（十三）關於被上訴人援引之訴外人李啟進與王錦峨訂立之不動產買賣契約，其不動產
      所有權買賣標示為：土地標示：台中縣大里市○○段七四四號總面積為二二一
      九點四七平方公尺，持分一萬分之七七，其面積及標示以土地登記謄本為準。
      建物標示：大里市○○里○○○鄰○○路七七巷八號八樓，其售坪共計二九點
      一五坪（內含公共面積持分坪數）。「另包含車位八號之使用權」及其公共使
      用面積十五平方公尺；則其出售者既係包括車位在內，與本件被上訴人提供作
      為擔保之如附表所示之十八戶建物，均未包括停車位者，其價值自有差別，不
      得相提並論，況且，上開建物之售價亦未扣除增值稅及其應繳納之規費；乃被
      上訴人就該停車位之價值、應繳納之土地增值稅及規費等，略過不論，而於客
      觀條件均不相同之情形下援為計算本件擔保品價值之基礎，甚無足採。
（十四）又查，訴外人人傑公司確向合作金庫借款一億八千萬元，該筆借款已於八十八
      年六月十二日延滯未依約繳息，現欠本金為一億七百三十八萬元，此等事實，
      有卷附之合作金庫銀行五權分行以九十年一月二日（九十）合金權字第００五
      三號函可稽，另訴外人人傑公司於八十七年十一月間向上訴人銀行借款之五千
      九百九十萬元，亦已於八十八年六月三十日停繳本息，至八十八年八月二十五
      日被上訴人甲○○贈與系爭土地予被上訴人戊○○時，約負欠上訴人銀行五千
      五百九十七萬元，而且訴外人人傑公司自八十七年十一月間向上訴人銀行借款
      至八十八年二月所供擔保之房地僅售出一戶，凡此均為被上訴人不爭之事實，
      既然訴外人人傑公司提供與上訴人銀行擔保之房地，訴外人人傑公司無法依其
      所定之價格賣出，而對銀行之一億六千三百三十五萬之借款債務又已屆期，借
      貸之雙方僅得以法院拍賣之方式出售而已，是於此時，強制拍賣既為唯一出售
      之方式，其拍定之價格，當亦為該房地之價格，則不論法拍屋之價格較人傑公
      司訂定之售價高或低，被上訴人或者上訴人銀行已均無挑選之餘地，乃上訴人
      於此時仍欲援引人傑公司自訂之售價或第三人於自由議價後出售其屋之價格，
      實無異畫餅充飢，並不實際。
（十五）查坐落林內鄉○○○段一八之三號、同段八八之十三號及同段一八之二七號等
      三筆土地登記謄本固載八十八年八月二十五日設定最高限額新台幣四百五十萬
      元，惟查最高限額抵押權，係對於債權人一定範圍內之不特定債權，預定一最
      高限額，由債務人或第三人提供抵押物予以擔保之特殊抵押權，而關於其擔保
      之債權為一定範圍內之不特定債權，在一定時期屆至前，此項受擔保之不特定
      債權，一直保持流動性，生生不息，一旦確定時點屆至，最高限額抵押權擔保
      債權之流動性即歸終止，惟該時點存在之擔保債權且不逾最高限額內者，始為
      最高限額抵押權優先受償之範圍，則關於上開三筆土地擔保之債權金額究為若
      干？實無法僅依上開土地之登記簿謄本有記載最高限額新台幣四百五十萬元，
      即謂為新台幣四百五十萬元。雖被上訴人提出本票及匯款單影本各一紙，稱：
      被上訴人甲○○確向童興民借款四百五十萬元云云，惟該單據並非原本，尚不
      足以認定其等間確有借款四百五十萬元存在，且設若其等確有新台幣四百五十
      萬元之匯款流程者，是否真係借款？或債務人已返還一部款項予債權人童興民
      ？均與以該土地為債權之總擔保之上訴人至有關係，惟因非屬本件訴訟標的，
      而無從於本案調查審認，然其等間之抵押權設定擔保之金額若干，既屬於未定
      之數，自並不得因此認定上訴人就本件訴訟，無訴訟之實益，否則，日後上訴
      人以何地位主張其等間之抵押設定虛偽、或擔保之債權金額不實呢？
（十六）另關於華聲企業發展鑑定顧問有限公司鑑定前開三筆土地於八十八年九月間之
      價值為五百四十三萬五千三百二十元，於九十年十月間之價值為四百三十三萬
      一千九百九十六元，遠低於上訴人向承辦代書打聽之市價每分地新台幣一百萬
      元至一百五十萬元，亦低於被上訴人主張之系爭莿桐鄉○○○段三九之三二號
      面積一五九一平方公尺之土地價格二百三十二萬五千元甚多，是其所鑑價值恐
      有偏頗，上訴人特予補充說明；況基前開說明，被上訴人甲○○就以該土地抵
      押借款若干金額，無法確定，甚且於本案訴訟確定上訴人查封拍賣時，系爭土
      地價值為何？亦無人知曉，自不得因上開鑑定金額即謂系爭土地之贈與如經撤
      銷，系爭土地拍賣後之求償價值仍不足夠清償其向訴外人童興民之抵押借款，
      特此說明。
三、證據：除援用第一審所提證據外，補提原審等言詞辦論筆錄（證一、五、廿二）
    、人傑公司申貸週轉金擔保品名細表（證二）、玉山銀行企業逾期催收及呆帳資
    訊表（證三）、訊問筆錄（證四）、雲林縣林內鄉○○○段一八之三號、同段八
    八之十三號及同段一八之二七號等三筆土地登記謄本（證六、七、八）、甲○○
    之戶籍謄本（證九）、甲○○之身分證正反面（證十）、台中市○區○○○段二
    五六之一三一地號土地登記謄本（證十一、十二）、台中市○區○○○段四八九
    ０建號建物（證十三、十四）、雲林縣荊桐鄉○○○段三九之三二地號土地登記
    謄本（證十五、十六）、雲林縣林內鄉○○○段一八之二七地號土地登記謄本（
    證十七、十八）、台中縣大里市○○○段一九之三地號土地登記謄本（證十九）
    、雲林地方法院八十八年度促字第八四一八號支付命令及確定證明書（證二十、
    二十一）、玉山銀行不動產調查表（證二十三）、台中地方法院拍賣公告及分配
    表（證二十四、二十五）等影本為證。
乙、被上訴人方面：
一、聲明：求為判決：(一)上訴駁回。(二)訴訟費用由上訴人負擔。
二、陳述：除與原判決記載相同者，茲引用外，另補稱略以：
（一）緣訴外人人傑公司於八十七年十一月三十日向上訴人借款五千九百九十萬元整
      ，並由訴外人林啟澤、王山河及被上訴人甲○○三人以董監連保名義擔任連帶
      保證人，借款期間自八十七年十一月三十日起至八十八年十一月三十日止，並
      提供人傑公司所有如附表一所示之十八棟房屋及基地作為上開借款債務之擔保
      。然人傑公司興建「元百圓滿大樓」共一四七戶，總面積二三五九九．二三平
      方公尺，折合七一三八．七七坪，於向上訴人貸款時，已賣出八十九戶，故除
      擁有附表一所示之十八棟房屋及基地外，尚擁有如附表二所示之其他三十五棟
      房屋及基地，上開如附表一及附表二所示之房屋及基地雖曾作為人傑公司分別
      向上訴人及台灣省合作金庫借款之擔保，並各設定第一順位抵押權，然如附表
      一及附表二所示之房屋，其總面積八七二三．○六平方公尺，折合二六三八．
      七二坪，於八十七年十一月底向上訴人申請貸款時，呈給上訴人銀行及台灣省
      合作金庫之當時時價，比後來上訴人銀行及台灣省合作金庫實際核貸之金額多
      一倍，故人傑公司之總資產淨值遠大於其向金融機構貸款金額一倍以上。本件
      ，人傑公司向上訴人借貸上開金額，僅及如附表一所示房屋及基地價值之一半
      左右，凡此，業經上訴人於原審八十九年四月二十九日出補充理由狀檢附授信
      申請書影本三份及授信條件變更申請書影本一紙，記載八十五年上訴人初次核
      貸時，被上訴人所提供之不動產擔保物之「評估總值一三九一二萬元」、「擔
      保總值八三八一萬元」、「設定金額一四五八一萬元」，八十六年換單續借時
      ，被上訴人所提供之不動產擔保物之「評估總值一一五八三萬元」、「扣除增
      值稅後之殘值一０六五八萬元」、「擔保總值七０五六萬元」、「設定金額一
      二二八０萬元」，於八十七年換單續借時，被上訴人所提供之不動產擔保物之
      「評估總值九九二０萬元」、「扣除增值稅後之殘值九０九六萬元」、「擔保
      總值六六一五萬元」、「設定金額一一一七０萬元」等情可證，且於原審囑託
      台灣台中地方法院訊問上訴人銀行大里分行之授信襄理林錦河關於其歷次對被
      上訴人所供擔保品之評估是否確實？其亦證稱：「擔保品評估是透過市場調查
      ，再予評估，故評估確實」等語，有該次囑託訊問筆錄在卷可證。除此之外，
      連帶保証人林啟澤、王山河及被上訴人甲○○三人均各自擁有如附表三所示之
      不動產，故就借款人人傑公司與其連帶保証人林啟澤、王山河及被上訴人甲○
      ○所擁有之不動產價值（按此處所指甲○○之不動產，並不含本件系爭不動產
      土地），扣除全部債務（含本件借款債務）之後，仍有超過全部借款債務一倍
      以上之淨值，足以作為借款債務之擔保，並有人傑公司、林啟澤、王山河及被
      上訴人甲○○分別為所有權人之土地登記謄本及建築改良物登記謄本為證。
（二）又被上訴人甲○○於八十五年二月十六日曾向母舅即被上訴人戊○○借款一百
      五十萬元，利息以年利率百分之十計算，一直未清償，被上訴人不得已於八十
      八年七月卅日將所有坐落莿桐鄉○○○段三九之三二地號面積一五九一平方公
      尺之土地全部，作價二百三十二萬五千元出賣給被上訴人戊○○，除以所積欠
      之一百五十萬元充作部分土地價金外，賣方即被上訴人甲○○同意應支付買方
      即被上訴人戊○○借款利息，以年利率百分之十計息四十二個月（八十五年二
      月至八十八年七月止）利息金額五十二萬五千元，充作部分土地價金。雙方並
      約定本契約成立日期三個月內完成產權過戶，由買方支付尾款三十萬元，並於
      八十八年十月二十二日付清尾款三十萬元。凡此，有不動產買賣契約書及戊○
      ○之土地銀行帳號000000000000之活期儲蓄存款存摺一份可證，
      其次，被上訴人甲○○於八十八年八月廿五日以其所有坐落林內鄉○○段第一
      八之二七地號土地應有部分一○八六二分之五三四五及同段第一八之三、八八
      之一三地號二筆土地全部為共同擔保，向訴外人童興民借款，並設定最高限額
      新台幣四百五十萬元之抵押權。嗣因被上訴人甲○○早已在台中發展，無暇兼
      顧在雲林縣林內鄉烏塗村烏塗之故鄉土地，且其父仍世居在故鄉從事農務，故
      乃將上開三筆土地於八十八年九月三日贈與給其父即原被上訴人林正雄，並於
      八十八年九月十七日完成所有權移轉登記手續，由林正雄提供上開土地向農會
      借款，亦有土地登記謄本、匯款單及本票影本可證。
（三）上訴人雖以：訴外人白群良提供與上訴人作為借款擔保之位於與主債務人人傑
      公司同一棟大樓之公寓房屋，經法院拍賣，其鑑定價格每坪僅四六五三七元，
      依該鑑價基準核算人傑公司所提供如附表一所示之不動產，其價值僅為四千二
      百六十八萬四千六百六十七元，倘於第二次減價拍賣時賣出，扣除執行費用及
      增值稅後為二千多萬元而已，顯無法清償上訴人之債權，認被上訴人之無償處
      分其所有財產，為詐害債權云云。惟查：
    (1)經法院拍賣之不動產擔保品因參與投標而得標者，需備足百分之百之現金繳納
      法院，一般需靠貸款購屋者本較無意願參與投標，因此法拍屋價格上本較市價
      為低，此乃為公認週知之事實，如以此價格推算人傑公司擔保品價格並不合理
      。據被上訴人實地詢訪元百圓滿大樓附近不動產交易情形，發現訴外人王錦峨
      於八十九年三月二十日（時間在八十八年九二一大地震後）就其位於台中縣大
      里市○○路七七巷八號八樓所有建物含基地（元百喜宴大樓），總面積一一一
      ．七五平方公尺，以總價新台幣二百八十八萬元，折合每坪八五二０七元，出
      售予李啟進（計算式：主建物面積60.90平方公尺＋附屬建物面積13.34平方公
      尺＋二筆共同使用部分面積37.51平方公尺＝111.75平方公尺＝33.80坪，總價
      288萬元÷33.80坪＝85207元／坪）
    (2)上訴人提出之白群良所有建物與被上訴人提出用以比較之王錦峨所有建物不論
      於成交時點，面臨道路寬度，土地成本、基地狀況、建物設計、建物造價、使
      用建材、公共設施等，王錦峨所有之建物條件均遜於白群良位於元百圓滿大樓
      之建物，而王錦峨所有建物於九二一大地震之後每坪售價尚值八五二０七元，
      更何況於大地震之前，其客觀價值應更高，則人傑公司作為借款擔保之如原審
      附表一所示之十八戶建物每坪價格自八五二０七元之上，該十八戶建物面積為
      九一七‧二二坪則總價仍在917.22坪×85207元／坪＝00000000元以上，當足
      以清償負欠上訴人之借款。
    (3)雖上訴人引據之訴外人白群良所有建物與訴外人人傑公司擔保品係位於同一棟
      ，然而人傑公司所提供之擔保品與白群良之房屋，其面積、坪數、採光、格局
      、坐向各有不同，其價格自不可同視，且就樓層高低而言，白群良所有房屋係
      位該大樓之四樓，為一般購屋者所禁忌，其價格通常較其他樓層便宜，而人傑
      建設公司提供予上訴人之擔保品，有店面二間，其單位面積之時價比一般樓層
      貴一倍以上，四樓一戶（一二三點零六平方公尺，折合三七點二三坪），其餘
      均為五樓至十一樓不等，參諸人傑建設公司提供給玉山銀行之擔保不動產明細
      表所載，其他高樓層之每平方公尺單價均比該四樓之單價高出一千五百元以上
      ，即每坪高出約五千元以上，估先暫以其他樓層每坪高出五千元為準，且不論
      店面之價格較高之因素，同時依上訴人所主張之白群良四樓房屋拍定價格，加
      計高樓層之每坪之價差五千元，則全部擔保品之價值總計00000000元
      〔計算式：（917.22－37.23）×（57866＋5000）＋（37.23×57866）＝
      55,321,451＋2,154, 351＝57,475,802〕仍遠遠超出人傑公司積欠上訴人銀行
      之00000000元債務，若加計人傑建設所提供之擔保品中有店面二間，
      以及保證人林啟澤、王山河、甲○○所有個人名義之不動產，有的是店面，有
      的是別墅，有的是樓中樓，其每坪單價均比白群良之房屋單價高出甚多，乃上
      訴人將店面、別墅、樓中樓之每坪單價，等同白群良之四樓房屋單價予以計價
      ，實犯有違反經驗法則與論理法則之謬誤。況人傑公司所提供之擔保品，除有
      店面二戶外，其他連帶保證人林啟澤、王山河、甲○○所有個人名義之不動產
      ，有店面、別墅、樓中樓等（其詳如被上訴人於原審所提附表三所示之不動產
      ），其每坪單價，均較白群良所有被拍賣之四樓房屋單價高出甚多，故上訴人
      之計算方法，並不正確。
    (4)按「債務人出賣其財產非必生減少資力之結果，苟出賣之財產已獲得相當之對
      價，用以清償具有優先受償之債務，則一方面減少其財產，一方面減少其債務
      ，其對於普通債權人，即難謂為詐害行為。」、「債權人行使民法第二百四十
      四條第二項所規定之撤銷訴權，以債務人於行為時，明知有損害於債權人之權
      利，且事實上將發生有害於債權人之結果為要件．．．．」最高法院五十一年
      台上字第三○二號、六十七年台上字第一五六四號判例闡釋甚明。本件，如上
      所述，被上訴人甲○○將所有系爭莿桐鄉○○○段第三九之三二地號土地辦理
      所有權移轉登記給被上訴人戊○○，其登記原因雖名為贈與，但實為買賣，並
      非無償行為，而係用以抵償積欠被上訴人戊○○之債務，係屬有償行為，雖一
      方面減少財產，但另一方面亦減少債務，且於處分當時，主債務人人傑公司之
      資產遠大於負債，所供給予上訴人作為擔保之不動產價值亦大於負債一倍，而
      被上訴人甲○○並非主債務人，僅係連帶保証人，當時從未想到有害及上訴人
      債權之情事，更無法事先預知不久會發生九二一大地震？其於行為時，既非明
      知有害及債權人，何來詐害行為？況此筆土地之處分係有償行為，被上訴人戊
      ○○受讓當時係善意，根本不知道被上訴人甲○○有替人傑公司作保之情事。
      從而，上訴人請求撤銷該項債權行為及其所有權移轉登記，為無理由。
    (5)又民法第二百四十四條第一項所定之「有害及債權者」係指因債務人之行為，
      致債權不能獲得滿足。換言之，因債務人之行為而致積極的減少財產，或消極
      的增加債務，因而使債權陷於清償不能、或困難、或遲延之狀態。若債務人雖
      為減少財產增加債務之行為，而其資產、信用及勞務等，尚足以清償債務時，
      對於債權既無妨礙，自不得撤銷之。設定有擔保物之債櫛，如其擔保物之價值
      超過債權額，則債權已獲得保障，債權人即毋庸行使撤銷權，以資保全，乃屬
      當然（孫森焱著，民法債編總論，第四六二頁參照）。此觀諸最高法院四十八
      年台上字第三三八號判例謂：「債權人對於債務人所為之有償行為，如欲聲請
      法院予以撤銷，必先證明自己之權利，係因恐項行為致受損害而後可，否則，
      即無撤銷權行使之可言。」等語，及最高法院五十九年台上字第三一三號判例
      謂：「有擔保物權之債權，而其擔保物之價值超過其債權額時，自毋庸行使撤
      銷權以資保全，又擔保物雖滅失，然有確實之賠償義務人者，民法第八百八十
      ，而不失其存在，此即所謂擔保物權之代物擔保性，凡此各點，於處理撤銷權
      事件時，不能不予注意。」等語，益為確認。本件，主債務人人傑公司向上訴
      人借款，係以如附表一所示之不動產設定第一順位抵押權予上訴人作為擔保，
      而其擔保物之價值於借款當時遠超過上訴人之債權額，於被上訴人甲○○為本
      件系爭土地之所有權移轉登記時，此項資產大於負債之事實，並未變更，故難
      謂被上訴人甲○○有為詐害行為，上訴人亦無因被上訴人甲○○之處分行為而
      受到任何損害，自無撤銷權行使之可言。
    (6)又既曰詐害債權，必須行為人於「行為時」「明知」有害及債權，始足當之，
      雖依最高法院四十八年台上字第一七五○號及六十七年台上字第一五六四號判
      例意旨，僅就債務人所為有償行為，於行為時明知有害及債權者，債權人始得
      第二百四十四條第二項行使撤銷權，加以論斷，而未就債務人所為之無償行為
      ，是否必須於行為時明知有害及債權，加以論斷。依學者見解固謂：「撤銷債
      務人所為之有償行為時，須具備客觀要件及主觀要件。若撤銷者為債務人所為
      之無償行為，則僅具備客觀要件為已足。」（孫森焱著，民法債編總論，第四
      六九頁參照），然而依上開判例及學者見解可知，姑不問債務人所為無償行為
      是否必須於行為時明知有害及債權人，其經明確指明有害於債權之事實，必須
      於行為時存在，如於行為時尚無有害於債權之事實存在，債權人即無撤銷權可
      言（孫森焱著，民法債編總論，第四六七頁參照），且所謂有害及債權，係指
      債權人之債權，因債務人之行為，致有履行不能或困難之情形而言。本件，主
      債務人人傑公司於向上訴人借款後，均有按時繳息及清償本金，其債務餘額僅
      剩五千五百十八萬元，且所供擔保物之淨值，遠大於債務餘額，且連帶保証人
      林啟澤、王山河及被上訴人甲○○仍有其他不動產（如原審附表三所示），人
      傑公司亦正常營運當中，且鑑於當時房地產不景氣，而積極轉型為高科技行業
      ，並無虧損之情事，況被上訴人甲○○僅係連帶保証人，於本件系爭土地移轉
      時，在主觀上根本未想到是否會損害上訴人之債權，在客觀上於行為當時債務
      人之資產逾遠大於負債，根本不可能有害及債權之情事，純係因事後發生九二
      一大地震，主債務人人傑公司所有如原審附表一、二所示之不動產有所損害，
      上訴人為保全其債權，始提起本依民法件訴訟。基此，本件，於被上訴人甲○
      ○處分系爭土地當時，並無害及上訴人債權之情事，係事後發生不可抗力之九
      二一地震災變，而「可能」損及上訴人之債權，故上訴人債權可能受損之原因
      ，並非因被上訴人甲○○之行為所致，而係因事後之不可抗力災變所致，與民
      法第二百四十四條第一、二項規定撤銷權之要件不符，上訴人主張依該項撤銷
      權請求撤銷被上訴人等之行為及登記，為無理由。
（四）上訴人又稱：被上訴人甲○○係訴外人人傑公司之副董事長，並負責銷售部門
      ，其必對該公司之財務狀況知之甚稔。而人傑公司於八十五年四月間完工銷擔
      保標的『元百圓滿』大樓，於八十六年十一月間銷售率約達50﹪，於八十七年
      十一月間銷售率約達53﹪，及至八十八年二月僅再售出一戶，銷售率節節下滑
      。人傑公司於八十五年雖有獲利九百八十二萬元，然於八十六年已轉為虧損一
      千五百七十六萬元，營運情形每況愈下。人傑公司除向上訴人借貸五千五百多
      萬元外，尚向合作金庫借款一億一千一百多萬元云云。但查，被上訴人甲○○
      係人傑公司副董事長，負責銷售部門，並不負責公司財務，而向合作金庫借款
      一億一千一百多萬元部分，另以附表二所示之房屋及基地作為台灣省合作金庫
      借款之擔保，並各設定第一順位抵押權且擔保物實際價值比台灣省合作金庫實
      際核貸之金額大一倍，況且人傑公司亦正常營運當中，鑑於當時房地產不景氣
      ，積極轉型為高科技行業，並無虧損之情事。查八十九年九月二十一日發生九
      二一大地震，中部地區房屋多有毀損，既無積極證據，足認主債務人人傑公司
      所提供之擔保物或主債務人公司之財產於被上訴人甲○○處分系爭土地時，已
      不足清償其對上訴人積欠之債務，殊難以事後發生九二一地震致主債務人人傑
      公司所提供給上訴人作為擔保物之建築物被判定為危樓，而無法交易，遽以事
      後之客觀事實，逆推被上訴人甲○○於其處分系爭土地時，其行為即屬損害債
      權行為。
（五）上訴人又稱：系爭三筆土地原為甲○○之父母林正雄及丙○○○所有，其中二
      筆以買賣為原因、另一筆以贈與為原因，辦理移轉登記予甲○○，則甲○○自
      無可能再將上開土地無償贈與其父林正雄之理，而推論甲○○與林正雄間就三
      筆土地所為之贈與行為顯屬通謀虛偽意思表示，應屬無效云云。惟查：
    (1)查林正雄於八十年初因林內鄉農會輔導農民種植花卉而以系爭林內鄉○○段第
      一八之三、一八之二七地號農地向雲林縣林內鄉農會貸款，後因遇颱風災變及
      種植技術不佳，造成鉅額虧損致無力續繳農會貸款本息，而女兒甲○○在台中
      發展得不錯，乃商請女兒即被上訴人甲○○協助代繳本息，甲○○先後於八十
      四年七月五日及七月十四日分別匯款一、九二六、二三七元及二、○三九、六
      七六元兩筆款項至林內鄉農會放款部。凡此，有被上訴人甲○○之銀行匯款單
      ，足資證明。林正雄為彌補在兒女之中只有甲○○為父匯款償債之損失，有意
      將系爭林內鄉○○段第一八之三、一八之二七地號農地分給甲○○，且為免日
      後分產，甲○○仍須與其他兄姊平分系爭林內鄉○○段第一八之三、一八之二
      七地號農地，而造成損失，爰於生前事先將系爭林內鄉○○段第一八之三、一
      八之二七地號土地過戶予甲○○。故該筆土地過戶之原因，並如非上訴人所稱
      係林正雄將該筆土地過戶予甲○○，有預將其財產作生前處分之意，而是為林
      正雄為彌補甲○○替其清償積欠林內鄉農會之貸款而為過戶。
    (2)又被上訴人甲○○因早已在台中發展，無暇兼顧在雲林縣林內鄉○○段之農地
      ，而政府為體恤農民收入微薄，對農民一直有諸多補貼措施，如肥料、農藥、
      種植綠肥種子補貼、農作物實施保證價格等措施，甲○○因在台中工作發展有
      薪資所休耕、得及享有勞保而無法領取該諸多補貼，而就實際從事耕種之林正
      雄，靠農事收入本不豐裕，又因非土地所有權人也無法領取該諸多補貼，致損
      失甚多。再因依遺產及贈與稅法第二十條第一項第四款規定，農業用地贈與民
      法第一一三八條所定之繼承人，而繼續供農使用者，該次贈與不計入贈與總額
      ，不課徵贈與稅。故二人乃再商量由甲○○將系爭三筆土地以無償贈與方式，
      辦理所有權移轉登記予實地耕作之林正雄。故被上訴人甲○○將系爭三筆土地
      贈與林正雄，實有合理目的。並非如上訴人所稱係純為脫產而為，是上訴人以
      被上訴人甲○○與林正雄之間係通謀虛偽意思表示，依民法八十七條規定無效
      ，並援用民法代位及侵權法律關係訴請上訴人林正雄將上開土地之贈與行為與
      登記予以塗銷，實無理由。
（六）上訴人又謂：被上訴人甲○○於八十六年九月間將所有六筆不動產移轉他人，
      且借款債務之另一連帶保證人林啟澤於八十八年七月十六日將所有土地設定一
      千萬抵押權予訴外人賴燕芳，而認甲○○之不動產移轉他人，係因人傑建設財
      務狀況不佳所進行之脫產云云。惟查：本件被上訴人所指之甲○○於八十八年
      間將六筆土地移轉他人乙節：(1)其中三筆土地贈與林正雄部分係有合理原因，
      已如前所述。(2)而其中贈與予被上訴人戊○○部分，亦於前揭陳述（二）敘明
      清楚。(3)至於上訴人所指另二筆以買賣為原因，辦理所有權移轉登記予訴外人
      曾彩鳳之部份：按「債務人所為有償契約，如債務人係以相當之對價，將其財
      產出賣或設定抵押權土地者，僅屬債務人積極財產在型態上之變更，對於債務
      人之總財產尚不生增減，且債務人循此換價方法，乃得運用其財產，增加經濟
      上活動，如果逕指債務人之換價為詐害行為，不啻對債務人財產上處分權加以
      不當限制，如此凍結債務人之財產現狀對於交易安全亦有妨害，自非允當。」
      （孫森焱民法債篇總論第四六六頁參照），本件，被上訴人甲○○將上開二筆
      土地過戶予曾彩鳳，係以買賣為原因，既屬有償，並取得對價，上訴人自不得
      逕指為詐害上訴人債權之行為。
（七）又上訴人另謂：被上訴人甲○○與戊○○二人間之土地所有權移轉登記係贈與
      法律行為隱藏買賣行為，其隱藏之買賣行為效力不及上訴人，上訴人仍得以被
      上訴人間之贈與行為主張詐害債權云云。惟查：按民法第八十七條第二項所謂
      「虛偽意思表示隱藏他項法律行為者，適用關於意表示之前提下，並隱藏他項
      法律行為而言。本件被上訴人甲○○與戊○○間該項法自始自終皆是出於買賣
      土地之真正意思表示並無虛偽可言，至於承辦代書為何會以贈律行為與之方式
      辦理所有權移轉登記，純係其有無誤解贈與稅法上關於三等親屬間之之規定不
      動產移轉視同贈與（按於本件系爭土地移轉時，該部分視同贈與之規定已修正
      ，承辦代書可能未注意法令已修正，而仍沿用舊習慣辦理其立法意旨係指在表
      意人與相對人互相故意為非真），及其基於土地行政登記手續上便利性之考慮
      ，無關通謀虛偽意思表示及隱藏他項法律行為，上訴人如主張被上訴人間有通
      謀虛偽意思表示並隱藏他項法律行為，自應負舉證責任。
（八）上訴人就被上訴人甲○○、林正雄（即承受訴訟人被上訴人丙○○○、乙○○
      ）部分變更追加先位聲明，因上訴人至二審始提出，實有礙於被上訴人訴訟上
      之防禦，被上訴人等已於準備程序審理中表示不同意其為訴之變更或追加，再
      重申敘明。
（九）綜上，被上訴人間於本件系爭土地移轉時，在主觀上根本未想到是否會損害上
      訴人之債權，在客觀上於行為當時債務人之資產逾遠大於負債，根本不可能有
      害及債權之情事，純係因事後發生九二一大地震，主債務人人傑公司所有如原
      審附表一、二所示之不動產有所損害，上訴人為保全其債權，始提起本件訴訟
      。基此，本件，於被上訴人甲○○處分系爭土地當時，並無害及上訴人債權之
      情事，係事後發生不可抗力之九二一大地震災變，而「可能」損及上訴人之債
      權，故上訴人債權可能受損之原因，並非因被上訴人甲○○之行為所致，而係
      因事後之不可抗力災變所致，與民法第二百四十四條第一、二項規定撤銷權之
      要件不符，上訴人主張依該項撤銷權請求撤銷被上訴人等之行為及登記，為無
      理由。
三、證據：除援用第一審所提證據外，補提被上訴人甲○○之銀行匯款單影本一份、
    王錦峨與李啟進買賣契約書及建物所有權狀影本乙份、元百圓滿大樓與元百喜宴
    大樓對照表一份為證。
    理    由
一、查原被上訴人林正雄於九十年十月二十七日本院審理中死亡，經其繼承人丙○○
    ○、乙○○聲明承受訴訟，有繼承系統表、戶籍謄本、其他繼承人拋棄繼承之存
    證信函通知書等件為證（見本院卷第三三九至三四九頁），經核於法並無不合，
    爰准許之。另上訴人於上訴後追加請求確認被上訴人甲○○與林正雄（即承受訴
    訟人被上訴人丙○○○、乙○○）間就坐落雲林縣林內鄉○○○段一八之三號、
    同段八八之十三號二筆土地全部及同段一八之二七號土地權利範圍一Ο八六二分
    之五三四五，於八十八年九月三日所為之贈與關係不存在，林正雄（即承受訴訟
    人被上訴人丙○○○、乙○○）應將上開土地於同年月十七日所為之所有權移轉
    登記予以塗銷，並列為先位聲明，其於原審主張之聲明則列為備位聲明。按「在
    第二審訴訟程序，為訴之變更或追加，非經他造同意，不得為之，但請求之基礎
    事實同一者，不在此限，為民事訴訟法第四百四十六條第一項、第二百五十五條
    第一項第二款所明定。本件抗告人於第一審起訴請求相對人持以聲請強制執行之
    執行名義所示之債權有虛偽不實、不存在情事，請求撤銷台灣桃園地方法院八十
    八年度執字第三八七０號強制執行程序。嗣在第二審就上開債權中之新台幣追加
    請求確認該部分債權不存在。查抗告人於第二審追加聲明部份，與其在第一審所
    主張之基礎事實係屬同一，依上開說明，未經相對人同意亦得為之」（最高法院
    八十九年度台抗字第四０七號民事裁定意旨參照）。查本件上訴人於原審起訴主
    張：被上訴人甲○○所為之贈與行為係在人傑公司發生財務危機，無法正常繳納
    本息後，顯係脫產等語，顯有主張其所為之贈與為通謀虛偽之意，然所為之訴之
    聲明卻僅撤銷贈與行為，則上訴人於原審究係主張通謀虛偽或詐害債權，或兼而
    有之（即先位、備位）意思不明，原審之審判長應依職權予以闡明（參照最高法
    院四十九年台上字第一五三０判例），而上訴人於第二審就此不明瞭之部份敘明
    補充，於法並無不合；是上訴人先位主張通謀虛偽，備位主張詐害債權為訴之追
    加者，基前揭判決意旨，上訴人於第二審追加聲明部份，與在第一審所主張之基
    礎事實既屬同一，縱未經被上訴人同意亦得為之，合先敘明。
二、本件上訴人起訴主張：被上訴人甲○○於八十七年十一月三十日擔任訴外人人傑
    公司之連帶保證人，向上訴人借款五千九百九十萬元整，約定八十八年十一月三
    十日清償完畢，惟借款人自八十八年六月三十日後迄今未繳息，尚積欠上訴人本
    金新台幣五千五百一十八萬元，依借款契約，被上訴人甲○○與借款人等應負連
    帶給付責任，及自八十八年六月三十日起至清償日止之利息、違約金；經上訴人
    向法院聲請核發支付命令，被上訴人甲○○部份已經確定，並獲發支付命令確定
    證明，故被上訴人對上訴人應負有清償借款五千五百一十八萬元整及其利息、違
    約金之責任，且被上訴人甲○○為人傑公司之董監事，熟稔公司之財務，知該公
    司無法正常繳納本息後，為免其財產遭強制執行，竟於八十八年八月二十五日處
    分系爭土地等情。
    被上訴人甲○○等則以其間經被上訴人甲○○處分系爭土地時並無詐害上訴人之
    意思。另人傑公司之未按期繳利息，係因上訴人授信條件變更，但未告知人傑公
    司，經反應無效，人傑公司要予上訴人壓力希望回復原來貸款條件才未按期繳利
    息，詎後來發生九二一大地震而有本件爭執等語；被上訴人戊○○另稱其係以二
    百三十二萬五千元向被上訴人甲○○購買，因信代書之言始以贈與為移轉登記之
    事由等語。
三、關於先位聲明部分（即上訴人於本院追加請求確認被上訴人甲○○與其父林正雄
    －即承受訴訟人被上訴人丙○○○、乙○○－就系爭坐落雲林縣林內鄉○○○段
    一八之三號、同段八八之十三號二筆土地全部及同段一八之二七號土地權利範圍
    一Ο八六二分之五三四五，於八十八年九月三日所為之贈與關係不存在，林正雄
    －即承受訴訟人被上訴人丙○○○、乙○○－應將上開土地於同年月十七日所為
    之所有權移轉登記予以塗銷之先位聲明部分）。本件經查：
  (一)查上開土地之贈與發生日期為八十八年九月三日，所有權移轉登記日係同年月十
    七日，均係在八十八年九月二十一日發生九二一大地震之前，而被上訴人甲○○
    於八十八年九月十七日移轉上開土地所有權登記於林正雄時，訴外人人傑公司為
    本件借款而供擔保如附表一所示之不動產價值確足清償借款債務（如后四之(三)(1)
    至(6)之理由所述），則上開土地移轉之時，上訴人既非利害關係人，對甲○○與
    林正雄（即承受訴訟人被上訴人丙○○○、乙○○）間就上開土地之移轉自無提
    起確認其間之法律行為為無效之法律上利益。惟至八十八年九月二十一日之九二
    一大地震後，因訴外人人傑公司為本件借款而供擔保之不動產價值遽跌，致上訴
    人無法就主債務人人傑公司提供之借款擔保品為足額受償，而被上訴人甲○○係
    該借款之連帶保證人，其財產為全部債務之總擔保，是於主債務人人傑公司為本
    件借款而供擔保之不動產價值遽跌，致上訴人無法就主債務人提供之借款擔保品
    為足額受償時起，上訴人始有利害關係，是於該時起訴始有即受確認判決之法律
    上利益亦即有提起確認被上訴人甲○○與林正雄（即承受訴訟人被上訴人丙○○
    ○、乙○○）就上開土地之贈與關係不存在，林正雄（即承受訴訟人被上訴人丙
    ○○○、乙○○）應將上開土地所為之所有權移轉登記予以塗銷之資格，合先敘
    明。
  (二)惟查被上訴人甲○○及林正雄承認確有上開土地之贈與行為，並無虛偽意思表示
    情事，而當時訴外人人傑公司為本件借款而供擔保如附表一所示之不動產價值確
    足清償借款債務，亦難認被上訴人甲○○與林正雄間就上開土地移轉有通謀虛偽
    之動機與意圖。且上開土地亦經辦妥不動產移轉登記，依土地法第四十三條規定
    「依本法所為之登記，有絕對之效力」。故上訴人主張其間之贈與行為係通謀虛
    偽意思表示，為無效等情，自應舉證證明之。
    雖上訴人抗辯稱：系爭林內鄉○○○段一八之三號土地，原即為被上訴人甲○○
    之父林正雄所有，於八十五年四月二十四日方以買賣為原因辦理移轉登記與被上
    訴人甲○○，則被上訴人甲○○既於上揭日期出資買受該筆土地，絕無再無償贈
    與其父林正雄之理。林內鄉○○○段八八之十三號土地，原即為被上訴人甲○○
    之母丙○○○所有，於八十六年十一月三日方以買賣為原因辦理移轉登記與被上
    訴人甲○○，則被上訴人甲○○既於上揭日期出資買受開筆土地，亦無再無償贈
    與其父林正雄之理。林內鄉○○○段一八之二七號土地權利範圍一Ο八六二分之
    五三四五，原即為被上訴人甲○○之父林正雄所有，而於八十四年九月七日以贈
    與為原因辦理移轉登記與被上訴人甲○○，則被上訴人林正雄既將所有上開土地
    贈與被上訴人甲○○，應係有預將其所有財產生前處分之意，被上訴人甲○○自
    不可能再將上開土地無償贈與其父林正雄之理。又該等土地登記甲○○名下，並
    無妨礙林正雄於土地上從事農務，且土地既為固定不動之財產，縱無被上訴人甲
    ○○之兼顧亦仍存在，且被上訴人甲○○並非於移轉系爭土地予其父時，才至台
    中發展，早於其父母八十四、五年間移轉系爭土地與其時，即已擔任主債務人人
    傑公司之副董事長，被上訴人甲○○自不可能因在外地發展之故，再將土地移轉
    予林正雄，且依林內鄉公所函所示，於農戶耕作子女名下之田地，而欲申請補助
    時並不設限，是被上訴人辯稱為領農業補助云云而為移轉系爭土地，明顯虛偽並
    無足採。再依吾人經驗，多有父母生前先將其所有財產移轉登記與子女，避免日
    後之遺產繼承紛爭，而無子女反將名下土地移轉與父母，待日後父母百年再支付
    代書費、規費等以繼承取得者，凡此均足證明其等間就系爭土地所為之贈與，非
    屬真實云云等語。
    然查上開土地之贈與發生日期為八十八年九月三日，所有權移轉登記日係同年月
    十七日，均係在八十八年九月二十一日發生九二一大地震之前，而被上訴人甲○
    ○於八十八年九月十七日移轉上開土地所有權登記於林正雄時，訴外人人傑公司
    為本件借款而供擔保如附表一所示之不動產價值確足清償借款債務（如后四之(三)
    (1)至(6)之理由所述），是被上訴人甲○○就上開土地贈與林正雄之行為，乃法律
    賦與其自由處分其財產之正當權利行使，難認有通謀虛偽之動機與意圖，不能以
    事後發生九二一地震致主債務人人傑公司所提供給上訴人作為擔保物之建築物被
    判定為危樓，而無法交易，遽以事後之客觀事實，逆推被上訴人甲○○於其贈與
    系爭土地予林正雄時，其間有通謀虛偽行為。是上訴人上開之抗辯，均係以推測
    之詞為論據，並無確切之證據佐證，此外上訴人復未能提出確切證據佐證，是上
    訴人此部分先位聲明之主張並不可採。
四、關於被上訴人甲○○與戊○○及上訴人甲○○與林正雄（即承受訴訟人被上訴人
    丙○○○、乙○○）間備位聲明部分：
  (一)按民法第二百四十四條第二項明文規定：債務人所為之有償行為，於「行為時」
    「明知」有損害於債權人之權利者，以受益人於受益時亦知其情事者為限，債權
    人得聲請法院撤銷之。最高法院四十八年台上字第三三八號判例意旨亦揭示：「
    債權人對於債務人所為之有償行為，如欲聲請法院予以撤銷，必先證明自己之權
    利，係因該項行為致受損害而後可，否則，即無撤銷權行使之可言。」又最高法
    院五十九年台上字第三一三號判例意旨並稱：「有擔保物權之債權，而其擔保物
    之價值超過其債權額時，自毋庸行使撤銷權以資保全，又擔保物雖滅失，然有確
    實之賠償義務人者，民法第八百八十一條及八百九十九條之規定，該擔保物權即
    移存於得受之賠償金之上，而不失其存在，此即所謂擔保物權之代物擔保性，凡
    此各點，於處理撤銷權事件時，不能不予注意。」復按民法第二百四十四條第一
    項明文規定：債務人所為之無償行為，有害及債權者，債權人得聲請法院撤銷之
    。雖未就債務人所為之無償行為，是否必須於行為時明知有害及債權，加以論斷
    ，然既稱「有害及債權者」應指因債務人之行為，致債權不能獲得滿足。於設定
    有擔保物之債權之情形，揆以其擔保物之價值若超過債權額，則債權已獲得保障
    ，債權人亦無行使撤銷權之必要。因之，不論債務人所為無償行為是否必須行為
    時明知有害及債權人，其經明確指明有害於債權之事實，必須於行為時存在，如
    於行為時尚無有害於債權之事實存在，債權人即無撤銷權可言，且所謂有害及債
    權，係指債權人之債權，因債務人之行為，致有履行不能或困難之情形而言。本
    件被上訴人甲○○並不否認對訴外人人傑公司積欠上訴人債務應負連帶清償責任
    ，惟以其並無詐害債權人之意思，又基於連帶保證人亦有處分自己財產之權利，
    則債權人就主張連帶債務人處分其財產行為，為詐害債權之行為，自應負舉證責
    任。
  (二)經查，上訴人主張被上訴人甲○○應與訴外人人傑公司等人負連帶給付上訴人五
    千五百十八萬元及利息、違約金之責任，業經上訴人提出借據及如附表一所示不
    動產設定抵押權予上訴人之土地與建物登記謄本及授信調查資料等為證，並有上
    訴人對被上訴人甲○○聲請法院核發之支付命令影本在卷可憑，復為被上訴人甲
    ○○所不否認，堪信為真實。
  (三)次查，上訴人雖主張被上訴人甲○○為人傑公司之董監事，熟稔公司之財務，明
    知該公司無法正常繳納本息後，為免其財產遭強制執行，竟於八十八年八月二十
    五日先行處分系爭財產等語。查，被上訴人甲○○確於八十八年八月二十五日將
    其所有坐落雲林縣莿桐鄉○○○段三九之三二號土地以贈與為原因辦妥移轉登記
    予被上訴人戊○○，又於同年九月十七日亦將其所坐落雲林縣林內鄉○○○段一
    八之三號、同段八八之十三號二筆土地全部及同段一八之二七號土地權利範圍一
    Ο八六二分之五三四五，以贈與為原因辦妥移轉登記於林正雄，為兩造所是認，
    並有土地登記謄本附卷可憑，堪信屬實。被上訴人抗辯稱：訴外人人傑公司於八
    十七年十一月三十日向上訴人借款五千九百九十萬元整，由訴外人林啟澤、王山
    河及被上訴人甲○○三人以董監連保名義擔任連帶保證人，人傑公司並提供該公
    司所有如附表一所示之十八棟房屋及基地作為上開借款債務之擔保。而該擔保品
    於向上訴人申請貸款時之價值，比實際核貸之金額多一倍，故人傑公司之總資產
    淨值遠大於其向金融機構貸款金額一倍以上，其額擔保品價值確可足額供清償人
    傑公司向上訴人借貸，被上訴人甲○○在當時處分其上開不動產，為其權利，不
    得因嗣後經九二一大地震不動產大跌，致原先之擔保品不足清償上開借款而認被
    上訴人甲○○之處分財產為有害上訴人之債權等語。是本件應先審酌者為：上訴
    人貸放本件借款予訴外人人傑公司時，其如附表一之擔保品，其價值是否大於貸
    款金額？訴外人人傑公司於八十八年六月間未按期繳息是否因該公司週轉不靈所
    致？被上訴人於八十八年八、九月間處分系爭不動時，是否已侵害到上訴人之債
    權？茲分述如下：
    (1)查訴外人人傑公司自八十五年起即以其建造之房屋向上訴人借款，其中八十五
      年八月貸款八千萬元、嗣八十六年十一月間轉貸款六千六百九十萬元、再於八
      十七年十一月間轉貸款為本件借款五千九百九十萬元，此由卷附上訴人授信申
      請書之「營業單位審查意見」，八十五年八月二十七日之申請書「營業單位審
      查意見」列明設定抵押權一億四千五百八十一萬元（投保火險八千萬元），擬
      准放款八千萬元、八十六年十一月十一日之授信申請書「營業單位審查意見」
      列明設定抵押權一億二千二百八十萬元（投保火險六千六百九十萬元），擬准
      貸六千六百九十萬元、八十七年十一月二十五日之申請書「營業單位審查意見
      」列明設定抵押權一億一千一百七十萬元，擬准貸五千九百九十萬元（即本件
      相關連之貸款件）（見原審卷第一七二至一七四頁）之記載即明；由上開資料
      可知，歷來核准貸放之金額，遠低於核貸時作為擔保品之市場價值。即，上訴
      人對其核貸予主債務人人傑公司之貸款額度，遠低於核貸時人傑公司所提供作
      為擔保品之市場價值。
    (2)證人即上訴人公司之承辦人大里分行襄理林錦河於原審囑託臺灣臺中地方法院
      訊問時證稱：「八千萬元額度是總行權限，要以總行批准條為準，如借方接受
      ，我方簽立借據才算數，借款條件以二十九戶餘屋抵押，核貸八千萬元，借款
      期限一年，核准後每戶清償借款均列明細表傳真給對方，可逐戶清償塗銷，抵
      押設定三十年，利息百分之八點五，按月繳息到清償止。」、「抵押權設定三
      十年，金額一億四千五百四十一萬元。」、「八十六年十一月借款，到期後有
      部分償還，經總行批准同意續借，金額為六千六百九十萬元，條件相同。」、
      「八十七年間房地產跌價，八十七年十一月三十日要辦換單借款，當時大里分
      行向總行申請經總行批准按原約金額償還，總行可能考慮房地產跌價許多，按
      每戶金額一點二倍償還，每戶償還金額有重新計算，傳真給對方。」、「八十
      五年、八十六年總行批准屬新貸，不是大里分行與人傑公司約定，定金額是總
      行意見，是客戶意見加總行批准。」、「這是總行批准內容。」、「換單條件
      有告知人傑公司，換單前有與對方講好，對方未曾開簽據，但無書面通知，僅
      打電話聯繫。」、「當時五千五百九十萬元換單前，還一百萬元以五千五百九
      十萬元換單，三百萬元是房地產跌價，總行要求部分償還，另一張即期支票到
      期後，償款餘款為五千五百九十萬元，餘二百萬元再開支票。」、「當時重新
      評估後，每戶貨款金額有變更，但總貸款金額沒有變更，換單當時有向人傑公
      司會計小姐告知。」、「林啟澤向玉山銀行表示不要償還那麼多，亦不高興。
      」等語（見原審卷第二０八頁背面至二一二頁正面）。
    (3)而證人王山河亦於原審囑託臺灣臺中地方法院訊問時所證稱：「借款條件是抵
      押品、利率，提供二十八戶房屋供擔保，房屋市價一億八千多萬元，經鑑價結
      果為一億零千五百多萬元，但僅借款八千萬元，期間二十年，利率特別優惠為
      百分之八點七零，當時利率為百分之九點零，此為公司餘屋抵押權塗銷，就特
      別個別約定可以就單戶償還借款金額，而予塗銷抵押權設定，額度一億七千五
      萬一十萬元。」、「借款條件沒有變更，是約定期限二十年，清償方式如前所
      述，單戶償還，單戶塗銷抵押權登記。」、「玉山銀行大里分行從未告知借款
      條件變更事宜。」、「當時我們公司就感覺奇怪，詢問林錦河，據他說人傑公
      司必須償還三百萬元，當時林錦河是玉山銀行襄理，態度很強硬，要我們還三
      百萬元，我們表示還三百萬元沒有關係，但要註銷等額抵押權，林錦河不肯，
      雙方爭執，經協商結果，分為三期付款，故開立三張支票，實際開票日期忘了
      ，約在十一月三十日前後，開一張即期支票，第二張支票半年後到期，第三張
      支票是一年後到期共三張支票交付，當時特別講明支票兌現金額可抵償餘屋售
      出之金額，因我是人傑公司總經理，公司業務事情我都知悉，開票事確經我審
      核，接洽事務，有時由我出面有時由董事長出面接洽，惟接洽次數很多，有時
      我並不在場，不知情。」、「房屋售出後，其金額三百萬元，但玉山銀行要求
      償還三百七十萬元，經查證後發現該戶玉山銀行擅加十萬元，又加二成，故為
      三百七十萬元，林啟澤知情後，非常憤怒，立刻打電話玉山銀行經理及林錦河
      理論。」、「有表明要償還，但林啟澤表示如不依約，到期暫不繳利息。」、
      「林錦河推卸責任，他說這是總行權限，無權處理，又說是依總行意思處理，
      並要人傑公司比照該金額償還，不過林錦河又說要向總行申請看能否按原約續
      還單戶貸的金額償還塗銷。」、「有的，林啟澤不斷向林錦河查詢該事項處理
      情形如何？然林錦河一直說快處理好了，又說那張支票要兌現，而要辦事情絕
      無問題。」、「這件事情到六月中旬皆無下文，至六月下旬林錦河說台北總行
      不准，故經我們內部決定暫不繳交利息，並六月份利息未繳，林錦河就緊張來
      催繳利息，因林未能辦好事項，我們仍堅持不繳利息，七月份林錦河就自動表
      示要向台北總行申請，但他說一定要繳交六月份利息，以免違約，我們就繳利
      息，最後也不了了之。」等語（見原審卷第二０三頁背面至二０八頁背面）。
    (4)參酌證人林啟澤證稱：「王山河證言實在，林錦河關於八十七年重新評估抵押
      品，人傑公司不知情，貸款金額一點二倍，人傑公司也不知情，當時僅知道玉
      山銀行要求開立三百萬元支票，關於人傑公司與合庫間債務，乃受房地產不景
      氣的影響，經合庫同意暫緩繳息，又受九二一地震，故再延滯繳，如果有企圖
      何以我與王山河之私人財產還沒被玉山銀行查封。」等語（見原審卷第二一四
      頁）。且於授信申請書八十七年十一月廿五日總行審查意見第三點多加了以前
      授信時未有之條件「如有出售應依每戶貸放金額一．二倍償還」（見原審卷第
      一七四頁），再核諸上開三人之證詞相互比對，顯然上訴人變更以前貸款予訴
      外人人傑公司之條件，而人傑公司之二位主管聲稱原先不知貸款條件變更，亦
      不同意變更。
    (5)另人傑公司於八十八年六月八日向上訴人申請授信批覆條件變更，然為上訴人
      於同年月十六日所否決，有該申請文件在卷可佐（見本院卷第一七五頁），嗣
      人傑公司即不按期繳息，則證人王山河、林啟澤證稱：係因上訴人授信條件變
      更，但未告知人傑公司，經反應無效，人傑公司要予上訴人壓力希望回復原來
      貸款條件才未按期繳利息等語，並非無據。從而，被上訴人甲○○辯稱係因主
      債務人人傑公司與上訴人間，為了變更貸款條件而衍生糾葛，並致主債務人人
      傑公司故意不支付其應付予上訴人之利息、支票，冀迫使原告回復原來之貸款
      條件等情，應屬可採。
    (6)再查本件借款之授信申請書上上訴人之調查人徐子繁調查載明：「(1)該公司成
      立於八十一年十二月主要從事委建租售國宅業務，公司實際負責人林啟澤，從
      事本業二十餘年，品格殷實，管理能力佳，公司營運佳，於業界無不良信評(2)
      該公司成立至今先後於大里地區完成三個工案，之前推出之『元百天』及『
      元百囍宴』銷售率皆已達百分之九十八，接近銷案，而八十五年四月完工之『
      元百圓滿』目前銷售率達百分之五十三，現仍積極銷售中」等語（見原審卷第
      一七四頁），可見人傑公司於當時信譽佳。又由上訴人評估人傑公司提供之擔
      保品，評估總值九千九百二十萬元，擔保總值六千六百三十五萬元，限貸金額
      五千九百九十萬元，設定金額一億一千一百七十萬元（見原審卷第一七六頁）
      ，顯然上訴人於核准貸放本件借款時，確有足額擔保。且本件借款於八十七年
      十一月三十日核准貸放，至八十八年六月間才時隔七月，參諸上開卷附上訴人
      於八十五年八月二十七日之授信申請書上「營業單位審查意見」列明設定抵押
      權一億四千五百八十一萬元，擬准放款八千萬元、八十六年十一月十一日之授
      信申請書「營業單位審查意見」列明設定抵押權一億二千二百八十萬元，擬准
      貸六千六百九十萬元、八十七年十一月二十五日之授信申請書「營業單位審查
      意見」列明設定抵押權一億一千一百七十萬元，擬准貸五千九百九十萬元（見
      原審卷第一七二至一七四頁），上訴人已考量到不動產景氣有走下坡，依上開
      資料所示，其考量得之下跌比率一年約在百分之十至二十之間。故當時不動產
      雖有不景氣出現，但不至於僅七個月之間，其不動產價值跌價達四成之多（貸
      款金額五千九百九十萬元約為評估總值之六成），則顯然在八十八年六月間訴
      外人人傑公司未按期繳息時，其供擔保之不動產價值仍遠高於其借款債務。
  (四)再查，被上訴人甲○○於處分系爭土地並將其所有系爭莿桐鄉○○○段三九之三
    二號土地贈與戊○○，將林內鄉○○○段一八之三、八八之十三地號等二筆土地
    全部及同段一八之二七地號土地權利範圍一０八六二分之五三四五贈與林正雄，
    之移轉登記時間分別為八十八年八月二十五日及同年九月十七日。而台灣地區於
    八十八年九月二十一日發生九二一大地震，中部地區為震央所在，房屋多有毀損
    ，民眾購買不動產之意願消失，致中部地區房價一落千丈。而被上訴人甲○○將
    系爭土地所有權移轉於林正雄、戊○○時，尚未發生九二一地震，雖然被上訴人
    甲○○於本件最後處分系爭土地之後數日台灣地區發生九二一大地震，致人傑公
    司為本件借款供擔保之不動產，因該地震天災而跌價，嗣擔保品因而始不足清償
    借款債務，但既無積極證據，足認主債務人人傑公司所提供之擔保物或主債務人
    公司之財產於被上訴人甲○○處分系爭土地時，已不足清償其對上訴人積欠之債
    務，殊難以事後發生九二一地震致主債務人人傑公司所提供給上訴人作為擔保物
    之建築物被判定為危樓，而無法交易，遽以事後之客觀事實，逆推被上訴人甲○
    ○於其處分系爭土地時，其行為即屬損害債權之行為。
五、綜上所述，上訴人主張確認被上訴人甲○○與林正雄（即承受訴訟人被上訴人丙
    ○○○、乙○○）就系爭林內鄉○○○段一八之三號、同段八八之十三號二筆土
    地全部及同段一八之二七號土地權利範圍一Ο八六二分之五三四五，於八十八年
    九月三日所為之贈與關係不存在並不足採；另主張依民法第二百四十二條撤銷被
    上訴人甲○○與戊○○間就莿桐鄉○○○段三九之三二號土地之贈與行為及撤銷
    被上訴人甲○○與林正雄（即承受訴訟人被上訴人丙○○○、乙○○）間系爭林
    內鄉○○○段一八之三號、同段八八之十三號二筆土地全部及同段一八之二七號
    土地權利範圍一Ο八六二分之五三四五，於八十八年九月三日所為之贈與行為亦
    不可採；從而，上訴人本件之訴為無理由。原審為上訴人敗訴之判決，於法並無
    違誤。上訴意旨指摘原判決不當，求予廢棄改判，為無理由，應駁回其上訴。另
    本件為判決基礎已臻明確，兩造其餘攻擊防禦方法、聲請調查證據，經審酌後認
    與判決結果不生影響，自毋庸一一論述及調查，併此敘明。
六、據上論結，本件上訴為無理由，依民事訴訟法第四百四十九條第一項、第七十八
    條，判決如主文。
中　　　華　　　民　　　國　　九十一　　年　　　一　　　月　　二十二　　日
　　　　　　　　　　　　　　　　　　臺灣高等法院臺南分院民事第一庭
~B1審判長法官　林　　輝　　雄
~B2　　　法官　丁　　振　　昌
~B3　　　法官　王　　明　　宏
右為正本係照原本作成。
如對本判決上訴，須於判決送達後廿日內向本院提出上訴狀，未表明上訴理由者，應
於上訴後廿日內，向本院提出理由書。
中　　　華　　　民　　　國　　九十一　　年　　　一　　　月　　三十　　　日
                                        法院書記官　侯　　瑞　　富
